最高法院民事判決　　　　　　　　　　　　　　　　八十八年度台上字第二○九號
　　上　訴　人　甲○○
　　訴訟代理人　林彥增律師
　　被 上訴 人　台北縣政府
　　法定代理人　蘇貞昌
　　訴訟代理人　張政雄律師
右當事人間請求塗銷土地所有權移轉登記事件，上訴人對於中華民國八十七年四月七
日台灣高等法院第二審更審判決（八十六年度上更(一)字第五七二號），提起上訴，本
院判決如左：
    主  文
上訴駁回。
第三審訴訟費用由上訴人負擔。
    理  由
本件上訴人主張：伊所有坐落台北縣中和市○○段芎蕉小段三七九之二號土地，台北
市政府業於民國四十五年將之劃定為都市計畫主要計畫之「無設定區」，雖於七十六
年劃歸台北縣政府管轄，惟其土地屬性並無改變，依「職務承繼」法理，系爭土地仍
屬都市計畫內之土地，其變更自受都市計畫法之規範。依內政部訂頒之「都市計畫定
期通盤檢討實施辦法」第七條第一項第三款規定：「都市計畫實施地區之行政界線重
新調整，而原計畫無法配合者，應即辦理通盤檢討。」，被上訴人對系爭土地如認有
變更使用區分之必要，自應辦理通盤檢討，而非以行政處分將之變更為非都市土地。
乃被上訴人逕將系爭土地編定為非都市土地「一般農業區農牧用地」，劃為「光復國
中、小用地」，並呈報台灣省政府核准變更為非都市土地「一般農業區特定目的事業
用地」實施徵收，嗣於八十二年八月二十三日囑託台北縣中和地政事務所登記為「台
北縣」所有，於法顯屬有違。是被上訴人就系爭土地以非都市土地補編定而為徵收之
行政處分，乃無效之行政處分，無待乎有權機關之撤銷或確認，其自始即未取得系爭
土地之所有權等情，爰依民法第七百六十七條規定，求為命被上訴人塗銷系爭土地以
前開徵收為原因所為所有權移轉登記之判決。
被上訴人則以：系爭土地於七十六年間因行政區域調整由台北市劃入台北縣，因非屬
伊於五十八年八月四日及六十年一月二十五日發布之板橋、中和都市計畫區域內，因
依規定報奉台灣省政府同意以非都市土地編定為「一般農業區農牧用地」。又為辦理
光復國中校地工程，需徵收該土地，再報奉台灣省政府核准徵收，並准一併變更編定
為「特定目的事業用地」。伊已於八十一年五月七日公告徵收，並將徵收土地詳細標
的範圍及補償費公開閱覽，上訴人於公告期間並無異議，並於八十二年三月二十五日
向伊申請領取補償款，經審核無誤後業已領取完竣。系爭土地徵收程序已完成，伊已
取得系爭土地所有權，上訴人對系爭土地之權利義務均歸終止，無從依民法第七百六
十七條規定請求塗銷系爭土地所有權登記之權利等語，資為抗辯。
原審斟酌全辯論意旨及調查證據之結果，以：上訴人主張系爭土地係伊所有，原經台
北市政府於四十五年間劃定為都市計畫主要計畫之「無設定區」，惟於七十六年間劃
歸被上訴人轄區，被上訴人於七十七年間逕以非都市土地編定為「一般農業區農牧用
地」，再於八十一年變更編定為「特定目的事業用地」，同時辦理徵收，並於八十一
年六月十九日將徵收補償款提存於台灣板橋地方法院（下稱板橋地院）後，於同年十
一月二十四日將其所有權移轉登記為台北縣所有，嗣上訴人於八十二年三月二十五日
申領系爭土地之補償款完畢之事實，為兩造所不爭執，且有上訴人提出之系爭土地登
記簿謄本、台北市政府工務局北市工二字第○六五一五號函、台灣省政府八三府地
二字第六二○七四號函、八四府地二字第一四九六○一號函及台北縣政府八三北府工
都字第三六九五一八號函等附卷為證，堪信為真實。查內政部八十四年七月二十九日
台內地字第八四八五一八六號函及八十五年九月七日台內地字第八五○八七七七
號函，均未表明被上訴人徵收系爭土地之行為為無效，僅表示被上訴人之行為違反都
市計畫法之規定，惟徵收效力如何應由台灣省政府依權責核處云云，上訴人據以主張
，被上訴人之徵收為無效之行政處分，並不足取。且台灣省政府依內政部前揭台內
地字第八四八五一八六號函示，業於八十五年五月四日以八五府地二字第一五一九五
二號函說明：本案涉及都市計畫及區域計畫競合問題，且本案土地於報准徵收時一併
核准變更編定為特定目的事業用地，徵收已完成法定程序，應無不妥之處，因而確認
被上訴人就系爭土地之徵收行為並非無效等語，亦有該函附卷可按。查被上訴人就屬
其轄管之系爭土地為土地用途變更及徵收，均屬其權限內之行為，並無何應認為當然
自始無效之事實。縱其程序上與都市計畫法規定有所不合，亦僅係其行政處分之程序
有違法或不當而得撤銷之情形，與無效之行為有殊。系爭土地之徵收程序既已完成法
定程序，又未經依法撤銷，上訴人業已喪失系爭土地之所有權，自無從本於民法第七
百六十七條所有物返還請求權，請求被上訴人塗銷系爭土地之所有權登記，為心證所
由得。復說明對上訴人其他主張之取捨意見，爰維持第一審所為上訴人敗訴判決，駁
回其上訴，經核於法尚無違誤。按系爭土地原屬台北市都市計畫「無設定區」，於七
十六年間劃歸台北縣後，被上訴人疏於該都市計畫之存在，更依區域計畫法重奉准編
定為一般農業區農牧用地，嗣再依土地法之規定，奉核准徵收為學校用地並變更編定
為特定目的事業用地，完成徵收之法定程序，興建學校，為原審合法確定之事實。雖
被上訴人就系爭土地使用編定之程序，疏未顧及台北市政府公告之都市計畫，但其本
身所為之非都市土地之使用編定及徵收程序，則完全合法有效。因之，在系爭土地徵
收未經撤銷前，普通法院自不得否認其效力，原審為上訴人不利之判決，並不違背法
令。上訴論旨，仍爭論被上訴人之徵收行為自始無效，並就原審採證認事之職權行使
，指摘原判決不當，聲明廢棄，難認有理由。
據上論結，本件上訴為無理由。依民事訴訟法第四百八十一條、第四百四十九條第一
項、第七十八條，判決如主文。
中      華      民      國    八十八    年      一      月     二十九   日
                              最高法院民事第五庭
                                  審判長法官  吳  啟  賓
                                        法官  洪  根  樹
                                        法官  謝  正  勝
                                        法官  劉  福  來
                                        法官  黃  熙  嫣
      右正本證明與原本無異
                                              書  記  官
中      華      民      國    八十八    年      二      月    二十三    日
